最高法院刑事判決　　　　　　　　　 110年度台上字第5340號
上　訴　人　張丰榮


上列上訴人因妨害性自主案件，不服臺灣高等法院中華民國 110
年3月25日第二審判決（109年度侵上訴字第271 號，起訴案號：
臺灣新北地方檢察署108 年度偵字第5824號），提起上訴，本院
判決如下：
    主  文
原判決關於論處強制猥褻罪刑部分撤銷，發回臺灣高等法院。
    理  由
一、本件原判決認定上訴人張丰榮有其事實欄所載，於民國 107
    年8月19日下午 2時許，在新北市○○區0000000號「大
    樹下汽車旅館」房內，對於被害人Ａ女（姓名詳卷，90年10
    月生）施以強暴之方法而為猥褻行為之犯行，因而維持第一
    審關於論上訴人以強制猥褻罪，處有期徒刑10月部分之判決
    ，而駁回檢察官及上訴人在第二審對於此部分之上訴，固非
    無見。
二、惟審理事實之法院，對於卷內有利及不利於被告之證據，均
    應詳為調查，且將認定事實所憑證據及得心證之理由於判決
    內加以說明，並使事實之認定及理由之說明彼此互相適合，
    方為合法；倘證據雖已調查，然尚有其他重要證據或疑點並
    未調查釐清，以致事實未臻明瞭者，即與未經調查無異，而
    無從為事實之正確認定，苟遽行判決，仍難謂無應於審判期
    日調查之證據而未予調查，以及判決理由矛盾或理由不備之
    違法。又兒童及少年福利與權益保障法第112條第1項前段及
    刑法第 224條之「成年人故意對少年犯強制猥褻罪」，係變
    更基本之刑法第 224條「強制猥褻罪」構成要件，而特以少
    年為行為客體所成立另一法定刑分則加重之獨立犯罪類型。
    再兒童及少年福利與權益保障法所稱之少年，指12歲以上未
    滿18歲之人，該法第 2條後段定有明文（按110年1月13日修
    正公布民法第12條「滿十八歲為成年」之規定，迨112年1月
    1 日始施行生效）。而行為人對於故意犯罪構成要件事實之
    認識，依刑法第13條之規定包含明知與預見，其本質並無不
    同，僅係程度上之差別而已，亦即明知乃直接或確定之預見
    ，而預見則為間接或不確定之明知，是故意犯兼括直接故意
    與間接故意二種不法構成暨罪責型態。觸犯成年人故意對少
    年犯強制猥褻罪之成年行為人，對於其行為客體是否為12歲
    以上未滿18歲之少年一節縱非明知，然倘已有所預見，仍不
    違背其本意而為之，自仍屬該當於該罪之主觀構成要件。⑴
    、本件原判決依憑卷內相關證據資料，認定上訴人有被訴對
    於Ａ女為強制猥褻之行為等情，並維持第一審論處上訴人強
    制猥褻罪刑之判決，且就檢察官提起第二審上訴意旨略謂：
    上訴人知悉Ａ女為少年仍對之為強制猥褻行為，應構成成年
    人故意對少年犯強制猥褻罪云云，說明檢察官此部分主張為
    何不足以採為不利於上訴人認定之理由略以：依Ａ女所為之
    陳述，上訴人直至案發當天既猶在猜想Ａ女之年齡，即難認
    上訴人主觀上知悉Ａ女之年紀，故不得論以成年人故意對少
    年犯強制猥褻罪等旨（見原判決第15頁第13至25行）。然卷
    查上訴人與Ａ女於本件案發（107年8月19日）前之 106年12
    月31日至107年7月6日期間，透過即時通訊軟體Messenger有
    節錄如下之文字對話：「上訴人：怎麼還沒睡著？Ａ女：功
    課還沒寫。」、「Ａ女：作業還沒寫完……根本寫不完，不
    想寫了。上訴人：在幹嘛，寫功課嗎？」、「上訴人：你有
    打工存錢，你暑假也可以上來玩呢。Ａ女：年紀太小，沒人
    要。」、「Ａ女：北科啊，住宿舍。上訴人：是臺北科技大
    學嗎？Ａ女：對啊！要實習，參訪，還有認識學校。上訴人
    ：你要唸臺北科技大學。Ａ女：不知道，想拼拼看。上訴人
    ：很好啊。Ａ女：考不到就算了。」等語（見彌封偵卷第34
    、37、43、62頁）。以上證據資料如果無誤，則上訴人於案
    發前數月，似即知Ａ女係擬行報考臺北科技大學而現尚就讀
    某高級中等學校之在校學生。再依國內9 年國民教育及高級
    中等教育合為12年國民基本教育體制之時間進程以觀，常人
    既幾盡係於6 足歲後就讀國民小學，除有特殊情形（例如中
    途輟學或重修等）外，國民中學畢業時大約係15歲，高級中
    學畢業時大約係18歲，則上訴人對於Ａ女於案發當時之約略
    年紀是否毫無認知？其主觀上憑何確信Ａ女於案發當時係已
    滿18歲之非少年？均非無疑。復次，Ａ女於偵查中曾指訴：
    「（被告知道妳的年紀？）不知道，但他在汽車旅館時有猜
    過，他跟我說他的前女友是幾年過世的，然後就猜我應該是
    90或是91年出生的」、「（被告知道妳唸幾年級？）知道。
    我國中畢業的時候他知道，所以他後續就應該知道」、「（
    所以被告一開始不知道妳幾年級？）不知道」等語（見偵卷
    第222至223頁）。Ａ女所為之上開證詞設若可採，則綜觀其
    陳述之脈絡旨意，Ａ女似係指述上訴人不知其確實年紀，而
    非陳述上訴人確實不知其年紀。原判決就Ａ女上開證詞之評
    價，遽謂Ａ女陳稱「上訴人實際並不知道我的年紀」，故依
    卷證資料「尚無法確認上訴人主觀上知悉Ａ女年紀」云云（
    見原判決第15頁第21至24行），其採證認事之論斷，非無可
    議。且Ａ女於偵查中既證稱：上訴人在汽車旅館猜過其應係
    90年或91年次（出生）的等語。倘若無訛，則依案發當時上
    訴人與Ａ女係於107年8月19日在前揭汽車旅館，而上訴人既
    猜想Ａ女為90年或91年出生，以此推算，上訴人當時似應預
    見Ａ女可能為未滿18歲之少年。原判決對此未加以審究釐清
    ，遽謂無法確認上訴人知悉Ａ女年紀云云，亦嫌調查未盡。
    此外，原判決一方面認為無法確認上訴人知悉Ａ女年紀，因
    而維持第一審以此為基礎而論處上訴人強制猥褻罪刑之判決
    ；另方面卻肯認第一審審酌上訴人「明知Ａ女未滿17歲」等
    情狀（另詳下述）而為量刑之判決，認為尚稱允洽云云（見
    原判決第14頁第17行），其就此所為之論述兩相齟齬，理由
    顯然矛盾。究竟上訴人主觀上對於Ａ女年紀之認知為何？苟
    其並不確知Ａ女之年紀，然曾否依其與Ａ女接觸之經驗，忖
    度Ａ女之大約年歲或出生年次？又Ａ女指陳上訴人曾在汽車
    旅館猜過其應係90年或91年次出生一節是否可信？若屬可信
    ，則上訴人於本件案發當時（107年8月19日）是否預見Ａ女
    在當時有可能尚未滿18歲？以上均屬上訴人於案發時是否明
    知或預見Ａ女其時係12歲以上未滿18歲少年之疑點，而攸關
    上訴人所犯罪名及應否依法加重其刑之論斷，允有詳加調查
    釐清之必要。原審對於上述疑點未予釐清究明，並於判決理
    由內剖析論敘明白，遽謂以卷內證據尚無法確認上訴人主觀
    上知悉Ａ女年紀云云，而為有利於上訴人之認定，依上述說
    明，尚嫌速斷，難謂無證據調查未盡及判決理由矛盾與理由
    欠備之違法。⑵、按犯罪之不法內涵程度，反映為責任之輕
    重，且於兼衡預防目的後，進而應報為寬嚴相當之刑罰，乃
    罪責相當、責罰相當或罪刑相當原則之義理。成年行為人故
    意對少年犯罪之不法內涵，顯較對18歲以上之人故意犯罪為
    高，罪責相對既重，刑罰即對應趨嚴，若上開犯情互調，則
    反之。本件第一審判決認定上訴人被訴對於Ａ女為強制猥褻
    之行為，係犯刑法第 224條強制猥褻罪，並未認定上訴人知
    悉Ａ女於案發當時係12歲以上未滿18歲之少年，然於其理由
    內就科刑相關情狀之審酌說明，卻謂上訴人「明知Ａ女未滿
    17歲」云云（詳如前述），並量處有期徒刑10月，則其科刑
    所由之較重情狀，洵與其所認定較輕之犯罪事實相左，甚且
    係法定刑罰應加重事由有無之差異，量刑自非妥適，而明顯
    違背比例及罪刑相當原則。原判決未加以糾正，猶予維持，
    同屬違法與失當。上訴人上訴意旨雖未指摘及此，然以上為
    本院得依職權調查之事項，而原判決前揭違誤，影響於上訴
    人本件被訴犯行暨刑罰加重事由及科刑情狀等事項之事實認
    定與法律適用，本院無從據以自行判決，應認原判決關於論
    處上訴人強制猥褻罪刑部分有撤銷發回更審之原因。
據上論結，應依刑事訴訟法第397條、第401條，判決如主文。
中    華    民    國   111    年    7     月    28    日
                  刑事第一庭審判長法  官  郭  毓  洲  
                                  法  官  林  英  志  
                                  法  官  林  靜  芬  
                                  法  官  朱  瑞  娟  
                                  法  官  蔡  憲  德  
本件正本證明與原本無異
                                  書記官
中    華    民    國   111    年    8     月    1     日